【裁判字號】    97,醫訴,9
【裁判日期】    980930
【裁判案由】    違反醫師法
【裁判全文】
臺灣臺北地方法院刑事判決               97年度醫訴字第9號
公  訴  人  臺灣臺北地方法院檢察署檢察官
被      告  甲○○
            戊○○
                      樓
            乙○○
共      同
選任辯護人  林添進律師
上列被告因違反醫師法案件，經檢察官提起公訴（97年度調偵字
第781號），本院判決如下：
    主  文
甲○○、戊○○、乙○○共同未取得合法醫師資格，擅自執行醫
療業務，甲○○處有期徒刑壹年貳月，減為有期徒柒月，緩刑肆
年; 戊○○、乙○○各處有期徒刑壹年，均減為有期徒刑陸月，
如易科罰金，均以銀元參佰元（即新臺幣玖佰元）折算壹日。均
緩刑參年。
    事  實
一、甲○○係址設台北市大安區○○○路○段325號12樓之1威騰
    生物科技股份有限公司（下稱威騰公司）之負責人，於民國
    91年12月25日向「秀傳醫院」租用臺北市○○○路116巷1號
    1樓及地下1樓，設立「秀傳抗癌中心」，作為販售威騰公司
    「新生一號茶包」之營業場所。甲○○雇用未取得合法醫師
    資格之戊○○，及自稱邱教授之乙○○，於上揭秀傳抗癌中
    心工作，三人均明知未取得合法醫師資格，不得執行替他人
    診察、把脈看診、診斷、處方等醫療業務，竟共同基於反覆
    執行醫療業務行為之集合犯意及意圖為自己不法所有之概括
    犯意，自民國92年3月22日起至同年9月間止，在上開處所，
    戊○○任副院長身穿白色醫師袍，會同乙○○，為主訴罹患
    乳癌之褚麗英進行診察、診斷、處方等醫療診治行為。甲○○、戊○○及乙○○三人於褚麗英就診期間，並向褚麗英佯
    稱：新生一號茶包能針對癌細胞，阻斷新生血管，阻斷養份
    供應，可以治療癌症，提升免疫力，只要按其指示服用新生
    1 號茶包，每天新臺幣（下同）6,000元，一次5天份，合計
    30,000元，癌症可以治好云云，褚麗英信以為真，而陷於錯
    誤，以上開價格購買新生1號茶包。服用4個多月後未見好轉
    ，甲○○等三人再對褚麗英佯稱係藥量不足所致，須另外再
    配合服用乙○○所開立每日3,000元之藥水云云。褚麗英不
    疑有他，而再購買新生1號茶包及藥水服用月餘。然褚麗英
    病情非但未見改善且有惡化情形，痛不可耐，甲○○等三人
    仍對褚麗英佯稱：會痛是好現象，係排毒的現象，要繼續服
    用云云，褚麗英深信其言，而繼續購買新生1號茶包服用。
    甲○○等三人以此方式擅自執行以治療人體疾病為目的之醫
    療業務，並藉此連續詐騙褚麗英之財物，前後計共向褚麗英
    詐得130餘萬元。嗣褚麗英前往臺大醫院檢查，發現所罹患
    之乳癌不僅未能治癒，反而擴散，始悉上情。
二、案經褚麗英之妹妹丁○○訴由臺灣臺北地方法院檢察署檢察
    官偵查起訴。
    理  由
壹、程序事項:
    本件被告甲○○、戊○○、乙○○所犯係死刑、無期徒刑、
    最輕本刑為3年以上有期徒刑以外之罪，其於準備程序中就
    被訴事實為有罪之陳述，經法官告知簡式審判程序之旨，並
    聽取公訴人、被告之意見後，經本院合議庭裁定由受命法官
    獨任進行簡式審判程序。
貳、實體事項:
一、上揭犯罪事實，業據被告甲○○、戊○○、乙○○坦承不諱
    ，並據證人褚麗英、丁○○、張玉鈴分別於警詢及偵查中證
    述在案。且有被告乙○○口述由證人張玉鈴記錄之處方箋（
    參偵字第4538號卷1第22頁）、被害人褚麗英於國立臺灣大
    學醫學院附設醫院就醫之病歷資料（參偵字第4538號卷1第
    71-73、98-102頁）、秀傳抗癌中心、秀傳醫院招牌照片（
    參偵字第4538號卷1第74-76頁）、戊○○之秀傳中醫副院長
    名片（參偵字第4538號卷1第145頁）、行政院衛生署食品檢
    驗局94年6月22日藥檢參字第0949416848號暨檢驗成績書（
    參偵字第4538號卷1第150-151頁）、臺灣大學醫學院藥物研
    究中心98年4月17日（98）藥字第001號函（附於本院卷內）
    等在卷可稽。足認被告三人前開出於任意性之自白，核與事
    實相符，而可採信。從而，本件被告三人之犯行，事證明確
    ，洵堪認定，應依法論科。
二、論罪科刑理由:
  (一)被告行為後，刑法於94年1月7日修正通過，於94年2月2日公
    布，並於95年7月1日施行。按行為後法律有變更者，適用行
    為時之法律，但行為後之法律有利於行為人者，適用最有利
    於行為人之法律，現行刑法第2條第1項訂有明文。又本次刑
    法修正之比較新舊法，應就罪刑有關之共犯、未遂犯、想像
    競合犯、牽連犯、連續犯、結合犯，以及累犯加重、自首減
    輕暨其他法定加減原因（如身分加減）與加減例等一切情形
    ，綜其全部罪刑之結果而為比較（最高法院95年5月23日著
    有95年度第8刑庭會議決議可資參照。）合先敘明。經查：
  (1)本件被告行為時刑法第33條第5款規定：罰金為1元以上。經
    折算為新臺幣後，為新臺幣3元以上。修正後之刑法第33 條
    第5款規定：罰金為新臺幣1000 元以上。經比較新、舊法之
    結果，被告行為時之舊法對其較為有利。
  (2)被告行為後，刑法第56條連續犯之規定，業已經刪除，此刪
    除雖非犯罪構成要件之變更，但顯已影響行為人刑罰之法律
    效果，自屬法律有變更，是自應依新法第2條第1項規定，比
    較新、舊法何者對被告有利。經比較新、舊法結果，被告行
    為時法律即舊法對其較為有利。
  (3)被告行為後，刑法第55段之牽連犯規定亦經刪除。是於新法
    修正施行後，被告所為之違反醫師法第28條前段之罪與連續
    詐欺取財罪之犯行，即須分論併罰。比較新、舊法之規定，
    修正前之規定對於被告較為有利。
  (4)被告行為後刑法第28條亦有修正，修正前規定為：2人以上
    共同實施犯罪之行為者，皆為正犯。修正後之規定則為：2
    人以上共同實行犯罪之行為者，皆為正犯原「實施」之概念
    ，包含陰謀、預備、著手及實行等階段之行為，修正後僅共
    同實行犯罪行為始成立共同正犯。是新法共同正犯之範圍已
    有限縮，排除陰謀犯、預備犯之共同正犯。新舊法就共同正
    犯之範圍因此而有變更，自屬法律變更。而經比較新舊法結
    果，修正後之規定較有利於被告。
  (5)綜合上述各條文修正前、後之比較，固互有利與不利，但如
    依修正後之刑法，被告本案所犯之多次詐欺罪部分，應分論
    併罰，另其所犯連續詐欺罪及違反醫師法罪，亦應合併論處
    ，對被告顯較不利，是依適用法律不宜割裂原則，自應整體
    適用被告行為時之法律，即修正前刑法。
  (二)核被告甲○○、戊○○、乙○○等三人所為，均係犯醫師法
    第28條前段之未取得合法醫師資格，擅自執行醫療業務罪及
    刑法第339條第1項之詐欺取財罪。又刑事法若干犯罪之行為
    態樣，本質上原具有反覆、延續實行之特徵，立法時既予特
    別歸類，定為犯罪構成要件之行為要素，則行為人基於概括
    之犯意，在密切接近之一定時、地持續實行之複次行為，倘
    依社會通念，於客觀上認為符合一個反覆、延續性之行為觀
    念者，於刑法評價上，即應僅成立一罪，俾免有重複評價、
    刑度超過罪責與不法內涵之疑慮；學理上所稱「集合犯」之
    職業性、營業性或收集性等具有重複特質之犯罪均屬之，例
    如經營、從事業務、收集、販賣、製造、散布等行為概念者
    是，此有最高法院95年度台上字第1079號判決意旨可資參照
    。被告三人所犯前揭違反醫師法第28條第1項前段之罪部分
    ，其等所為數次醫療行為係在密集期間內以相同之方式持續
    進行其業務，在行為概念上，縱有多次執行醫療之舉措，仍
    應評價認係包括一罪之集合犯。至公訴意旨認被告三人之上
    開多次醫療行為，係基於概括之犯意反覆為之，為連續犯，
    應依修正前連續犯之規定論以一罪，尚有誤會。又被告三人
    先後多次以本無治療癌症效果之新生一號茶包及不明藥水，
    向被害人褚麗英誆稱有治癌之效果，使被害人褚麗英陷於錯
    誤而購買，詐取被害人褚麗英之財物，其各次行為時間緊接
    ，觸犯構成要件相同之罪名，顯係基於概括之犯意反覆為之
    ，為連續犯，是其等所為之詐欺行為部分，依修正前刑法第
    56條規定，應以一罪論。被告三人所犯上開二罪，有方法目
    的之牽連關係，依修正前刑法第55條規定，應以醫師法第28
    條前段未取得合法醫師資格，擅自執行醫療業務之一罪處斷
    。爰審酌被告三人已於本院審理時坦承犯行，其等共詐得之
    金額達130餘萬元，被告甲○○為公司負責人，被告戊○○
    、乙○○為受僱人之角色分工方式，以及被告三人已與被害
    人褚麗英之妹妹即告訴人丁○○達成和解，並獲得其母丙○○○同意，此除有和解書在卷外，並經告訴人丁○○、被害
    人母丙○○○於本院準備程序中陳明在案，足認被告三人犯
    後已有悔意，其等犯後態度良好等一切情狀，分別量處如主
    文所示之刑。
  (三)本件被告三人犯上開之罪之犯罪時間係於92年間，係在96
    年4月24日之前，且無中華民國九十六年罪犯減刑條例所定
    不得減刑之情形，爰依同條例第2條第1項第3款規定，各減
    其宣告刑2分之1。被告戊○○、乙○○二人所科之刑減刑後
    ，未逾有期徒刑6月，爰依上開減刑條例第9條規定，諭知易
    科罰金之折算標準。而查，被告戊○○、乙○○行為時之刑
    法第41條第1項前段規定：犯最重本刑為5年以下有期徒刑以
    下之刑之罪，而受6個月以下有期徒刑或拘役之宣告，因身
    體、教育、職業、家庭之關係或其他正當事由，執行顯有困
    難者，得以1元以上3元以下折算1日，易科罰金。參酌被告
    行為時之修正前罰金罰鍰提高標準條例第2條前段（現已刪
    除）規定，就其原定數額提高為100倍折算1日，則本件被告
    行為時之易科罰金折算標準，應以銀元300元折算1日，經折
    算為新臺幣後，應以新臺幣900元折算為1日。而95年7月1日
    修正公布施行之刑法第41條第1項前段則規定：犯最重本刑
    為5年以下有期徒刑以下之刑之罪，而受6個月以下有期徒刑
    或拘役之宣告者，得以新臺幣1000元、2000元或3000元折算
    1 日，易科罰金。比較新、舊法結果，以舊法之規定，較有
    利於被告。爰就其二人減刑後之刑，併依修正前刑法第41條
    第1項前段及罰金罰鍰提高標準條例第1條前段、廢止前罰金
    罰鍰提高標準條例第2條規定，諭知易科罰金之折算標準。
  (四)又被告三人行為後，刑法第74條緩刑之規定於上開期日亦經
    一併修正。而犯罪在新法施行前，新法施行後緩刑之宣告，
    應適用新法第74條規定，此有最高法院95年5月23日95年度
    第8次刑事庭會議可資參照。本院審酌被告三人前均未曾因
    故意犯罪受有期徒刑以上刑之宣告，此有臺灣高等法院被告
    前案紀錄表三份在卷可稽，其三人因一時失慮，偶罹刑典，
    其等於犯罪後亦已深表悔意，並賠償告訴人50萬元，已如前
    述，足認被告三人確有悔改之意，其等經此偵、審程序與罪
    刑之宣告後，當能知所警惕，信無再犯之虞，故本院認上開
    所宣告之刑，以暫不執行為適當，爰就被告甲○○部分併依
    修正後刑法第74條第1項第1款規定宣告緩刑四年，被告戊○○、乙○○部分各依同規定併予宣告緩刑三年，以啟自新。
據上論斷，應依刑事訴訟法第273條之1第1項、第299條第1項前
段，醫師法第28條前段，刑法第11條前段、第2條第1項前段、第
28條（修正前）、第56條（修正前）、第339條第1項、第55條（
修正前）、第41條第1項前段（修正前）、第74條第1項第1款（
修正後），刑法施行法第1條之1，廢止前罰金罰鍰提高標準條例
第2條，現行法規所定貨幣單位折算新臺幣條例第2條，中華民國
九十六年罪犯減刑條例第2條第1項第3款、第7條、第9條，判決
如主文。
本案經檢察官蔡彥守到庭執行職務。
中    華    民    國    98    年    9     月    30    日
                  刑事第四庭  法  官  李桂英
上正本證明與原本無異。
如不服本判決應於收受送達後10日內向本院提出上訴書狀，並應
敘述具體理由；其未敘述上訴理由者，應於上訴期間屆滿後20日
內向本院補提理由書（均須按他造當事人之人數附繕本）「切勿
逕送上級法院」。告訴人或被害人如對於本判決不服者，應具備
理由請求檢察官上訴，其上訴期間之計算係以檢察官收受判決正
本之日期為準。
                              書記官  嚴君珮
中    華    民    國    98    年    9     月    30    日
附錄本案論罪科刑法條全文
中華民國刑法第339條
（普通詐欺罪）
意圖為自己或第三人不法之所有，以詐術使人將本人或第三人之
物交付者，處5年以下有期徒刑、拘役或科或併科1千元以下罰金
。
以前項方法得財產上不法之利益或使第三人得之者，亦同。
前二項之未遂犯罰之。
醫師法第28條
未取得合法醫師資格，擅自執行醫療業務者，處六個月以上5 年
以下有期徒刑，得併科新臺幣30萬元以上150萬元以下罰金，其
所使用之藥械沒收之。但合於下列情形之一者，不罰：
一、在中央主管機關認可之醫療機構，於醫師指導下實習之醫學
    院、校學生或畢業生。
二、在醫療機構於醫師指示下之護理人員、助產人員或其他醫事
    人員。
三、合於第 11 條第 1 項但書規定。
四、臨時施行急救。


司法院資訊處製作；財團法人民間司法改革基金會備份。
